【裁判字號】    98,上訴,1181
【裁判日期】    980624
【裁判案由】    殺人
【裁判全文】
臺灣高等法院臺中分院刑事判決        98年度上訴字第1181號
上  訴  人
即  被  告  乙○○
指定辯護人  本院公設辯護人  丁○○
上列上訴人因殺人案件，不服臺灣彰化地方法院98年度重訴字第
1號中華民國98年4月28日第一審判決（起訴案號：臺灣彰化地方
法院檢察署97年度偵字第10957號），提起上訴，本院判決如下
：
    主  文
上訴駁回。
    犯罪事實
一、乙○○曾犯毒品危害防制條例、詐欺案件，經法院分別判處
    有期徒刑1年、8月、6月，嗣減為有期徒刑6月、4月、3月，
    應執行有期徒刑11月15日確定，於民國（下同）96年7月6日
    執行完畢。詎仍不知悔改，於97年11月27日20時15分許，在
    其位於彰化縣溪州鄉圳寮村下樹巷5號住處內飲酒後休息之
    際，適有乙○○胞弟吳清山邀約鄭文興至其住處對面由李俊
    德所經營位於彰化縣溪州鄉圳寮村下樹巷6號雜貨店內，吳
    清山代雇主發放鄭文興工資新臺幣250元予鄭文興後，吳清
    山與鄭文興即在該雜貨店內飲酒聊天。詎乙○○在其住處內
    聽到鄭文興聲音，因認鄭文興講話音量過大，影響其休息，
    且思及鄭文興過去多次在該雜貨店喝酒聊天時曾吵到伊之不
    愉快經驗，遂對鄭文興心生不滿，旋於97年11月27日20時30
    分許，徒步前往該雜貨店，要求鄭文興講話音量小聲點，說
    完即返回其住處。嗣於97年11月27日20時45分許，乙○○仍
    覺鄭文興講話音量太大，再度引起乙○○不悅，乙○○即持
    其住處父親所有之水果刀1支，復前往該雜貨店內，對鄭文
    興說：「我看你不爽」等語，說罷隨即基於殺人之犯意，明
    知胸部係人體重要臟器之集中部位，如持利刃猛刺，即可能
    造成人體大量失血，器官衰竭而死亡，竟持預藏之水果刀，
    以右手反握而刀刃朝上刀背朝下之方式，猛力朝鄭文興左胸
    心臟部位刺去，鄭文興因不及防禦，左胸乳房上方遭刺入達
    10公分深，致鄭文興受有左肺、左心室壁心肌刀刺傷之傷害
    。嗣乙○○將刀拔出，仍要再刺殺鄭文興，吳清山、李俊德
    見狀即呼叫鄭文興快跑。乙○○見鄭文興負傷逃跑，猶不罷
    手，竟仍持刀尾追鄭文興，嗣因乙○○腳傷未癒行動不便，
    追不到鄭文興始倖然返回其住處，途經鄭文興所騎停放在其
    住處外之車號G3K-51 5號機車時，竟持該水果刀朝該機車座
    墊用力劃1刀以資洩憤（毀損部分未據告訴）。嗣鄭文興雖
    經送醫急救後，但仍於97年12月3日上午5時6分因傷重不治
    死亡。
二、案經臺灣彰化地方法院檢察署檢察官據報相驗後，自動檢舉
    暨鄭文興之妻丙○○○訴由彰化縣警察局北斗分局移請臺灣
    彰化地方法院檢察署檢察官偵查起訴。。
        理  由
一、證據能力部分：
  (一)按被告以外之人於偵查中向檢察官所為之陳述，除顯有不可
    信之情況者外，得為證據，刑事訴訟法第159條之1第2項定
    有明文。本件證人吳清山、李俊德於檢察官偵訊時具結後所
    為之證述，依法須負偽證罪之刑責，則依此證人所為證述之
    外部環境或條件，並無顯有不可信之情況，且渠等均未曾提
    及檢察官在偵查時有不法取供之情形，被告及其辯護人亦未
    釋明上開供述有顯不可信之情況，被告及其辯護人亦未請求
    傳訊上開證人，顯已放棄其詰問權，依刑事訴訟法第159條
    之1第2項規定，上開證人於偵查中之證言自均具有證據能力
    。
  (二)按被告以外之人於審判外之言詞或書面陳述，除法律有規定
    者外，不得作為證據，刑事訴訟法第159條第1項固定有明文
    ，惟被告以外之人於審判外之陳述，雖不符合同法第159條
    之1至第159條之4規定，但經當事人於審判程式同意作為證
    據，法院審酌該言詞陳述或書面陳述作成時之情況，認為適
    當者，亦得為證據，當事人、代理人或辯護人於法院調查證
    據時，知有第159條第1項不得為證據之情形，而未於言詞辯
    論終結前聲明異議者，視為有前項之同意，此觀同法第159
    條之5規定即明。查本判決後開引用之證人吳清山、李俊德
    於警詢所為之陳述，及其他被告以外之人於審判外之陳述（
    包含書面陳述），皆屬傳聞證據，惟當事人、辯護人雖知上
    開證據資料為傳聞證據，但於本院審判期日中均表示無意見
    而不予爭執，且迄至言詞辯論終結前亦未再聲明異議，本院
    審酌上開證據資料製作時之情況，尚無違法不當之瑕疵，亦
    認為以之作為證據應屬適當，揆諸前開說明，爰依刑事訴訟
    法第159條之5規定，認前揭證據資料均例外有證據能力。
二、訊據被告乙○○對於前揭時、地持水果刀刺死鄭文興及劃破
    鄭文興機車座墊各1刀等情不諱，雖矢口否認有殺人之犯意
    ，辯稱：I伊與被害人間雖曾有不愉快之經驗，然不致有殺
    人惡念；II案發前伊因酗酒及服用精神科處方藥，客觀而言
    ，行為時應處於精神耗弱狀態而發生誤殺行為；III原審法院
    雖對被告送請精神鑑定，然鑑定與案發時相距四個月，不能
    做為認定依據；Ⅳ被告雖有心與被害人家屬和解，然因經濟
    上之困難無法達成云云。
三、本院查：
  (一)按刑法上殺人與傷害罪之區別，應以加害人有無殺意為斷，
    以戕害他人生命之故意，著手於刺殺之實行而未發生死亡之
    結果，為殺人未遂；倘無使人喪失生命之故意，僅在使其身
    體、健康受到傷害，則為傷害罪，二罪皆發生傷害之結果，
    祗其主觀犯意及身體傷害程度不同而已。被害人所受傷害之
    程度及部位，固不能據為認定有無殺人犯意之唯一標準，但
    被害人所受傷害之程度、部位，及加害人之下手情形如何，
    於審究犯意方面，仍不失為重要參考（最高法院20年非字第
    104號判例、87年度臺上字第4494號判決要旨參考）；從而
    ，判斷行為人於行為當時，主觀上是否有殺人之故意，除應
    斟酌其使用之兇器種類、攻擊部位、行為時之態度外，尚應
    深入觀察行為人與被害人之關係、衝突之起因、行為當時所
    受之刺激、下手輕重、被害人受傷情形及行為人事後態度等
    各項因素，綜合研析。
  (二)被告對於持水果刀1支，以右手反握而刀刃朝上刀背朝下之
    方式，猛力朝被害人鄭文興左胸心臟部位刺去，致鄭文興左
    胸乳房上方遭刺入，因而受有左肺、左心室壁心肌刀刺傷死
    亡等情坦承不諱，並據在場目擊之證人吳清山、李俊德於警
    詢及檢察官偵訊時證述明確，而死者鄭文興身上之傷口在左
    胸乳房上方離地面120公分處有1長1.5公分單刃刀刺傷，刀
    刃向上，由外側斜入胸壁，刺到左肺，到達左心室壁心肌，
    未穿過心臟，測量刀刺入深度計10公分長，而被害人鄭文興
    確因被告乙○○之刺殺行為，導致外傷性呼吸衰竭而死亡，
    業據檢察官督同檢驗員及法醫師到場相驗、解剖屍體後，製
    有相驗屍體證明書、驗斷書、中山醫學大學附設醫院病理科
    鑑定報告書各1份及現場圖1紙、照片48張附卷可資參照。此
    外，另有扣案之水果刀1支足資佐證。
  (三)查胸部為人體生命安全之要害，為眾所週知之事實，被告乙
    ○○持鋒利之水果刀朝被害人鄭文興左胸部刺去，造成如上
    所述之傷害，顯見當時其殺意之堅、用力之猛，其有殺人之
    決心應無疑義，所辯無殺人犯意云云，難以採信。
  (四)關於被告案發時之精神狀態，經原審法院並請行政院衛生署
    草屯療養院對被告就其「行為時」之精神狀況是否已達於心
    神喪失或精神耗弱之程度為鑑定，鑑定結果認：「吳員於會
    談及心理衡鑑過程中，態度防衛、配合度及動機有限，是以
    鑑定所得資料的可信度不高，復以所附卷宗之偵訊筆錄相佐
    證，吳員於『犯罪當時』雖可能受藥物及酒精影響，衝動控
    制變差，但其對外界的知覺理會及判斷作用應無明顯的受損
    ，因此本院認為：犯罪時之精神狀態，其『辨識行為違法或
    依其辨識而行為之能力』應未達『顯著降低』之狀態」等情
    ，有行政院衛生署草屯療養院98年3月30日草療精字第2013
    號函在卷可考。是鑑定之內容既係針對被告行為時之精神狀
    態為鑑定，被告所辯，鑑定時與行為時相距四月，不能做為
    認定依據云云，亦非可採。
    本件事證明確，被告乙○○殺人犯行，堪予認定，應依法論
    科。
四、核被告所為係犯刑法第271條第1項之殺人既遂罪。查被告有
    犯罪事實欄所示之前科紀錄，甫於96年7月6日受有期徒刑之
    執行完畢，此有臺灣彰化地方法院檢察署刑案資料查註紀錄
    表、台灣高等法院被告前案紀錄表在卷可參，其於5年內再
    犯本件有期徒刑以上之罪，為累犯，除法定本刑為死刑、無
    期徒刑部分，依法不得加重外，其法定本刑為有期徒刑部分
    ，應依刑法第47條第1項規定，加重其刑。
五、原審因而適用刑事訴訟法第299條第1項前段，刑法第271條
    第1項、第47條第1項之規定，並審酌被告與被害人鄭文興並
    無仇隙，僅因細故即憤而行兇，且手段凶殘，造成社會不安
    ，被害人家屬哀痛，惡性非輕，犯後雖坦承犯行，但未與被
    害人家屬達成民事和解，暨其犯罪之動機、目的、手段及所
    生之危害等一切情狀，量處有期徒刑15年，其認事用法核無
    違誤，參酌本罪之法定刑為死刑、無期徒刑或十年以上有期
    徒刑，原審之量刑亦難謂過重，上訴意旨猶執前詞否認有殺
    人犯行，其上訴為無理由，應予駁回。
六、據上論斷，應依刑事訴訟法第三百六十八條，判決如主文。
本案經檢察官甲○○到庭執行職務。
中    華    民    國    98    年    6    月    24    日
            刑事第四庭    審判長法  官  洪   耀   宗
                                法  官  蔡  王金  全
                                法  官  劉   登   俊
以上正本證明與原本無異。
如不服本判決應於收受送達後十日內向本院提出上訴書狀，其未
敘述上訴理由者，並得於提起上訴後十日內向本院補提理由書（
均須按他造當事人之人數附繕本）「切勿逕送上級法院」。
                                書記官  廖   家   莉
中    華    民    國    98    年    6     月    24    日


司法院資訊處製作；財團法人民間司法改革基金會備份。
